【裁判字號】    97,訴,130
【裁判日期】    971021
【裁判案由】    分割共有物
【裁判全文】
臺灣臺南地方法院民事判決               97年度訴字第130號
原      告  甲○○
被      告  戊○○
被      告  己○○
被      告  丙○○
被      告  丁○○
兼上列四人之
共同訴訟代理人
            庚○○         住.
被      告  癸○○         住.
訴訟代理人  壬○○         住.
            子○○律師
            辛○○律師
            乙○○律師
            王盛鐸律師
上列當事人間請求分割共有物事件，本院於民國97年10月2日言
詞辯論終結，判決如下：
    主  文
原告與被告就坐落於台南市○區○○段619地號、地目為雜、面
積1877.89平方公尺之土地准予分割。分割方法：如台南市台南
地政事務所土地複丈成果圖附圖一所示：編號Ａ面積335.58平方
公尺分歸被告庚○○所有、編號Ｂ面積120.19平方公尺分歸原告
王秀娟所有、編號Ｃ面積375.58平方公尺分歸被告丁○○所有、
編號Ｄ面積187.79平方公尺分歸被告丙○○所有、編號Ｅ面積
147. 79平方公尺分歸被告己○○所有、編號Ｆ面積355.48平方
公尺分歸被告王慶進所有、編號Ｇ面積355.48平方公尺分歸被告
癸○○所有。
訴訟費用由兩造依附表所示之應有部分比例分擔。
    事實及理由
一、本件原告起訴主張：坐落於台南市○區○○段619號土地（
    以下簡稱為系爭土地），地目雜，係屬土地重劃後之住宅區
    用地，面積1877.89平方公尺，為兩造所共有，除被告林秀
    慧外，均遭銀行假扣押，以致無法向北區區公所調解分割共
    有物，惟因系爭土地共有人不利原告就土地單獨使用，又兩
    造並無不分割之約定，法律上亦無不能分割之原因，經原告
    迭次請求被告協議分割均無法達成協議，實有訴請分割共有
    物之必要，因而提起本訴。並聲明：兩造共有坐落臺南市○
    區○○段619地號、地目雜、面積1,877. 89平方公尺之系爭
    土地應予以分割，而分割方法為如附圖一所示之分割方法為
    之。
二、被告癸○○部分則以：
（一）被告癸○○不同意97年6月10日台南市台南地政事務所複
      丈成果圖之分割方案，雖每位共有人均有面臨北側之文成
      三路，但其嚴重之缺點如下：如附圖一所示B、D、E部分
      之基地最小寬度均未達3.5公尺，無法建築房屋，依台南
      市政府97年9月19日南市工建字第09700944220號函所指B
      、D、E部分均為畸零地。而如B、C部分基地合併使用，及
      D、E部分基地合併使用，寬度雖逾3.5公尺而可建屋，但
      將造成B部分基地原告甲○○與C部分基地被告丁○○二人
      保持共有，及D部分基地被告丙○○與E部分基地被告己○○二人保持共有，不符合共有物分割之原則。
（二）各共有人所分得之土地均太狹長，深度長達70公尺，一般
      房屋之長度僅約20至25公尺，此分割方案，各共有所建之
      房屋，後面長達45至150公尺之土地沒有經濟上之效用，
      不符物盡其用之經濟原則。
（三）依台南市政府97年7月23日南市工建字第09700685320號函
      ，該基地若規劃建築使用，其總樓地板面積似會大於1,00
      0平方公尺以上，則應規劃私設通路寬度為6公尺，並應依
      規定設置汽車迴車道，原告之分割方案不符此項建築技術
      規則之規定。
（四）被告癸○○提出另一分割方案即如附圖二所示C部份（中
      間）為6米私設道路，面積約476平方公尺，由各共有人依
      原應有部分保持共有，可規劃作為景觀道路，道路尾端並
      有設計汽車迴車道，符合建築技術規則，兩側則分配給各
      共有人自建房屋，被告丁○○分得如附圖二所示Al、A2、
      Bl、B2四塊房屋基地，被告王慶進分得如附圖二所示B3、
      B5、B6、B7、B8五塊房屋基地，被告癸○○分得如附圖二
      所示A3、A5、Bll、B12四塊房屋基地，被告庚○○分得如
      附圖二所示B13、B15、B16、B17四塊房屋基地，被告丙○○分得如附圖二所示B9、B10二塊房屋基地，被告己○○
      分得如附圖二所示B18、B19二塊房屋基地，被告王秀娟分
      得如附圖二所示B20房屋基地。各共有人實際分得之面積
      ，與扣除道路後原應有部份之面積增減不多，可依公告現
      值互相找補。若認為分配在AI、A2、A3、A5及北側之土地
      較具價值，應由原告負擔費用請求鑑價後互相找補，可符
      公平原則。
三、被告庚○○、戊○○、己○○、丙○○、丁○○部分：
    對於原告請求分割並無意見，被告己○○與丙○○希望分得
    土地能夠相鄰，而被告丁○○與原告希望分得土地相鄰，故
    分割方法被告等人均同意以97年6月19日台南市台南地政事
    務所複丈成果圖之分割方案，以利日後合併使用建屋。
四、得心證之理由：
（一）本件原告起訴主張系爭土地地目為雜，面積為1877.89平
      方公尺，為兩造各按如附表所示之應有部分維持分別共有
      ，而被告王慶進、己○○、庚○○、丁○○及丙○○之應
      有部分遭債權人保證責任台南市第五信用合作社聲請假扣
      押，並已為假扣押登記等情，此為被告所不爭執，並業據
      原告提出土地登記謄本等件為證，自堪信原告主張為真實
      。
（二）按共有物除因物之使用目的不能分割，或契約訂有不分割
      期限外，各共有人得隨時請求分割共有物；又共有物分割
      之方法，不能協議決定者，法院得因任何共有人之聲請，
      命為分配，民法第823條第1項、第824條第2項分別定有明
      文。經查：系爭土地，兩造既無不分割之特約，並無因物
      之性質致不能分割之情事，亦為雙方所不爭執，自堪信為
      真實。又債務人就查封物所為移轉、設定負擔或其他有礙
      執行效果之行為，依強制執行法第51條第2項規定，僅對
      於債權人不生效力而已，並非絕對無效；裁判分割，既係
      法院基於公平原則，決定適當之方法分割共有物，自不發
      生有礙執行效果之問題，債權人即不得對之主張不生效力
      ；且債務人之應有部分，經實施查封以後，因裁判分割，
      其權利即集中於分割後之特定物，此為債務人原有權利在
      型態上之變更，當為查封效力之所及，於假處分亦無影響
      ，此有最高法院72年度台上字第2642號民事判例可資參照
      。系爭土地關於被告王慶進、己○○、庚○○、丁○○及
      丙○○之應有部分雖經假扣押，惟揆諸前揭判例意旨，仍
      無礙於共有物之分割，原告自得爰依民法第823條第1項之
      規定，隨時請求分割共有物。
（三）然按共有物之分割，依共有人協議之方法行之；分割之方
      法，不能協議決定者，法院得因任何共有人之聲請，命為
      左列之分配：（１）以原物分配於各共有人（２）變賣共
      有物，以價金分配於各共有人，此民法第824條第1、2項
      定有明文。系爭土地之分割方法，迄今未達成協議，此為
      雙方所不爭執，故本院自得依原告之聲請，以上述規定之
      方法為裁判分配。又所謂裁判分割，係法院基於公平之原
      則，決定適當之方法而分割共有物，不受當事人聲明之拘
      束，而所謂適當方法，無非以參考各項法規，使土地分割
      後能作有效之利用。惟土地分割，如過細碎，則地塊畸零
      ，形式不整，不合於經濟使用。其在市地，則無法建築整
      齊美觀舒適之房屋，對於公共衛生、公共安全與市容觀瞻
      ，均有妨害；其在農地，則不適於農事耕作，對農業經濟
      及農業生產，均屬不利。我國土使用不經濟最要者，無過
      於土地細分，為防止此種弊端，最小單位面積，實有加以
      規定，並禁止其再為細碎分割之必要。土地法第31條即規
      定：直轄市或縣（市）地政機關於其管轄區內之土地，得
      斟酌地方之經濟情形，依其性質及使用之種類，為最小面
      積之規定，並禁止其再分割。農業發展條例第16條規定：
      每宗耕地分割後，每人所有面積未達0‧25公頃者，不得
      分割。就前述土地法及農業發展條例之立法目的，均在禁
      止土地細分避免土地難以利用，經濟效用降低。再台南市
      畸零地使用規則第3條規定：「住宅區建築基地正面路寬
      15 尺，其基地最小寬度為3.5公尺、最小深度為14公尺」
      ，該畸零地使用規則亦係考慮建築用地面積若過小，將難
      以利用且經濟效用降低，故特將最小面積予以明定，以資
      防弊。
（四）經查：
   1、系爭土地北側鄰文成三路約15米寬可供通行，其餘東、西
      、南、北側均無法通行等事實，業經本院於97年5月21 日
      勘驗現場並囑託臺南市臺南地政事務所測量員至現場勘測
      屬實，並製有勘驗測量筆錄及土地複丈成果圖各1份在卷
      （見本院卷第59頁至第61頁、第63頁）足稽，復有原告提
      出之現況照片1紙附卷（見本院卷第40頁）足憑。
   2、次查被告癸○○所提出之分割方案即如附圖二，其所分方
      案過於零碎，難予建築規劃，雖其主張可經全體共有人之
      同意建造集合式住宅，但其他共有人均反對建造集合式住
      宅，故現實上亦無法如被告癸○○所述將可為集合式住宅
      之使用。本院斟酌土地之地理位置、鄰近現況及將來之發
      展，因原告王秀娟與被告丁○○；被告丙○○與己○○分
      別表明要相鄰合併利用，且而依台南市政府之函文：「本
      市○○段619號臨接文成三街計劃道路，其計劃道路路寬
      為15米，其基地最小寬度為3.5公尺、最小深度為14公尺
      。本案基地深度約74公尺已逾最小深度之規定，其分割後
      之各基地最小寬度應達3.5公尺，才不會有畸零地之產生
      ，本案依複丈成果圖B、D、E基地最小寬度均未達3.5公尺
      ，均為畸零地。若B、C基地合併使用及D、E基地合併使用
      ，其基地寬度逾最小寬度3.5公尺，即可單獨申請建築」
      ，此有台南市政府函文1紙附卷可查。足見，若依如附圖
      一所示之分割方案為分割，反而可以避免畸零地。從而，
      本院認系爭土地應准予分割，分割方法判決如主文第1項
      所示。
五、末按，因共有物分割、經界或其他性質上類似之事件涉訟，
    由敗訴當事人負擔訴訟費用顯失公平者，法院得酌量情形，
    命勝訴之當事人負擔其一部，民事訴訟法第80條之1定有明
    文。系爭土地因分割方案不同致兩造無法達成協議，依前開
    說明，本院認本件訴訟費用應由兩造按其原應有部分比例負
    擔為適當，爰判決如主文第2項所示。
六、據上論結，本件原告之訴為有理由，爰依民事訴訟法第78條
    、第80條之1、第85條第1項但書，判決如主文。
中    華    民    國    97    年    10    月    21    日
                           民事第二庭 法  官    田玉芬
以上正本證明與原本無異。
如對本判決上訴，須於判決送達後20日內向本院提出上訴狀。
中    華    民    國    97    年    10    月    21    日
                                      書記官    劉紀君
附表：
  王慶進   10000分之1893
  己○○   10000分之787
  庚○○   10000分之1787
  丁○○   00000000分之0000000
  丙○○   10分之1
  王秀娟   10000分之640
  癸○○   10000分之1893


司法院資訊處製作；財團法人民間司法改革基金會備份。
